臺灣臺南地方法院民事判決　　　　　　　 94年度訴字第857號
原　　　告　辛○○○
　　　　　　　　　　　　號5樓.
訴訟代理人　葉安勳律師
被　　　告　甲○○
　　　　　　乙○○
共　　　同
訴訟代理人　黃厚誠律師
上列當事人間請求拆屋還地等事件，經本院於民國96年1月9日言
詞辯論終結，判決如下：
    主  文
原告之訴及假執行之聲請均駁回。
訴訟費用由原告負擔。
    事  實  及  理  由
一、原告起訴主張：
  (一)坐落台南市○○區○○段783地號、地目建、面積776.28平
    方公尺之土地（下稱系爭土地），為原告與第三人蔡明文所
    共有，被告並無任何法律上權源，而無權占用系爭土地搭建
    磚造及鐵皮屋各1棟，爰依民法第767條及第821條規定，即
    本於所有權之作用、權能，原告自得依法請求排除侵害。
  (二)被告無權占用系爭土也，致使原告及共有人受有相當於租金
    之損害，爰請求被告應連帶給付原告及共有人全體自民國93
    年7月1日起至返還土地之日止，按月以新台幣（下同）6,72
    7元計算之損害金（以土地申報地價年息百分之10計算，計
    算式為1040×776.28×10/100÷12＝6727.76）。
  (三)對於被告抗辯之陳述：
  1.證人己○○、丁○○、丙○○、壬○○等就如何知道周路與
    黃水江間之土地買賣，全屬聽聞，不得作為判斷之依據，並
    就買賣標的物土地出售人係「黃江」或「黃水江」部分，證
    述不一，且就買賣價金部分，均稱不知。復按社會一般觀念
    ，購地置產乃人生一大事，絕無可能向他人購地而不要求出
    示權狀、辦理過戶之理，甚至連最基本之購地字據亦未簽立
    ，尤屬違反常理，是被告抗辯有購買系爭土地乙事，純屬推
    託之詞，不足採信。又本件係被告因長期占有系爭土地，苦
    無所有權而不能改建，乃託蔡月理代書查尋繼承人下落，以
    便購地改建，經蔡月理代書輾轉查尋至原告，原告遂委託蔡
    月理代書辦理繼承等相關手續，豈料繼承登記完成後，被告
    卻以土地長期占有及有購買土地為由，企圖以低價購買，多
    次協商均無法達成合意，不得已乃提起本訴，並原告在辦理
    系爭土地繼承時，因有些費用無法負擔，故將應有部分2分
    之1賣給蔡明文。
  2.如被告所辯，黃竹頭於日據時代出售系爭土地予黃達，而由
    黃水江繼承，再由黃水江將系爭土地出售予周路，然查黃達
    之繼承人有4人，何以係由黃水江繼承，而非4人共同繼承？
    且倘真有買賣事實，何以黃達之孫子黃祥、庚○○2人，卻
    在土地總登記時，具名保證系爭土地為黃竹頭所有？並安南
    區長亦願具名保證系爭土地為黃竹頭所有？足見於35年間土
    地總登記時，系爭土地為黃竹頭所有，並無爭議。
  3.按土地法第43條明定：「依本法所為之登記，有絕對效力」
    ，其所謂絕對效力，即指不因錯誤或損害賠償請求權之發生
    ，而推翻原已登記之效力。復按民法第767條所謂「所有人
    」，係指不動產登記名義上之所有人，此項登記縱有無效之
    原因或錯誤之情事，在未經塗銷或依法更正登記前，仍以登
    記名義上之所有人為請求權之主體，惟在登記原因無效之情
    形，「真正所有權人」對於「登記名義人」仍得為民法第76
    7條請求權之主張，「無權占有人」無以置喙，並據而提出
    抗辯。從而，本件所有權應以土地登記謄本之人為準，至於
    有無繼承權，並非本件所應審酌。
  4.按日據時代女子對其直系血親尊親屬之遺產無繼承權者，係
    指被繼承人尚有其他直系血親卑親屬之男子或其他依法得繼
    承者而言，惟如被繼承人已無直系血親卑親屬之男子，且依
    當時之法律亦無其他繼承人時，則親生女仍有繼承權。原告
    之婆婆黃冊係黃竹頭之親生女，此外並無其他直系血親卑親
    屬之男子，且依當時之法律亦無其他繼承人可為繼承，是黃
    冊即屬合法繼承人，而原告辛○○○又係依內政部訂頒之「
    繼承登記法令補充規定」合法辦理繼承，故原告之繼承完全
    合法，絕無被告所指「原告辛○○○並無取得系爭土地所有
    權」之情事。
  (四)並聲明：(1)被告應將坐落台南市○○區○○段783地號土地
    上，如附圖所示（除Ａ、Ｂ部分外）斜線部分之建築物拆除
    ，並將上開土地交還原告及其共有人全體。(2)被告應連帶給
    付原告及其共有人全體自93年7月1日起至返還土地之日止，
    按月以6,727元計算之損害金。(3)第(1)項聲明部分，願供擔
    保請准宣告假執行。
二、被告則以：
  (一)依土地登記謄本之記載，系爭土地雖現係登記為原告辛○○○及訴外人蔡明文所共有，然係由原告之被繼承人黃竹頭先
    售予並交付黃水江之被繼承人黃達使用，再由被告之被繼承
    人周路（即被告甲○○之先夫、被告乙○○之先父）向黃水
    江買受，並由黃水江交付使用，雖其相互間均未辦理所有權
    移轉登記，惟依最高法院69年度第4次民事庭會議決議，被
    告係周路之繼承人，原有之買賣關係依然存在，則被告占有
    系爭土地係本於買賣之法律關係所交付，具有正當權源，自
    不得認係無權占有。
  (二)被告之被繼承人周路自黃水江處買受系爭土地後，即持續以
    系爭土地納稅管理人之名義，繳納系爭土地之地價稅，周路
    亡故後，亦改由被告甲○○繼續繳納，此可證明被告所言應
    為真實，否則如周路未實際買受系爭土地，何須代土地所有
    權人繳納地價稅，當與常理不合。復觀之系爭土地登記謄本
    記載，如原告果真為系爭土地之所有權人，則何以原告於2
    年12月25日（黃竹頭死亡時）即可因分割繼承取得系爭土地
    所有權，卻遲至93年6月1日始辦理登記，顯與常理不合，又
    除此之外，系爭土地再無其他任何物權變動情事，亦足證系
    爭土地之原所有權人黃竹頭早於其歿世之前，即將系爭土地
    售予黃水江之被繼承人，原告亦早知此事，否則何以會遲至
    權利原因發生變動之91年後，方為系爭土地之變更登記，實
    與常理不合。又本件訴訟之緣由，係因被告本欲買受系爭土
    地旁之其他土地，因不知所有權人為何，乃委託土地代書蔡
    月理（即共有人蔡明文之堂姐）查詢辦理，惟蔡月理代書卻
    在得知系爭土地迄未辦理移轉登記之情形下，先向被告表示
    如其同意移轉系爭土地所有權之一半，便可代被告辦理移轉
    登記之事，然因被告斷然拒絕，蔡月理代書乃轉向原告方面
    為同一要求，此由系爭土地現另由蔡明文共有2分之1應有部
    分可知。
  (三)按「物權之設定、移轉，依當時台灣所適用之法律，僅須當
    事人之意思表示即生效力，所有權取得人雖未為所有權取得
    之登記，亦可為取得所有權之主張」，最高法院41年台上字
    第386號判例。又按「台灣省在日據時期，依當時有效之法
    律，物權之設定及移轉，僅因當事人雙方意思表示一致，即
    生物權設定或移轉之效力，並不以登記為生效要件。至於台
    灣光復後，仍依據日據時期之土地登記簿不符真實情形之登
    記，亦不影響日據時期已發生之物權得喪變更之效力」，最
    高法院85年台上字第2466號判決要旨參照。本件系爭土地（
    重測前為「公親寮段676之1地號」）現雖係登記為原告及訴
    外人蔡明文所共有，然係由黃竹頭（即原告之被繼承人）於
    日據時代先售予黃水江之被繼承人，並交付使用，再由被告
    之被繼承人周路向黃水江買受，並經黃水江交付使用，雖未
    為所有權移轉登記，然依上開判例及判決要旨，僅須當事人
    雙方意思表示一致，即生物權設定或移轉之效力，是黃水江
    之被繼承人因此已取得系爭土地所有權，嗣後再將系爭土地
    售予周路，周路因買賣關係而具有占有系爭土地之合法權源
    ，被告為周路之繼承人，原有之買賣關係依然存在，是原告
    起訴主張被告係無權占有，自非有據。
  (四)證人己○○之父黃水江及伯父黃后原均設籍「台南廳媽祖宮
    庄六十（十八）番地」，於民國前2年12月30日因分戶而遷
    至「台南州新豐郡安順庄公親寮676番地」（即系爭土地）
    ，此時黃竹頭已將土地出賣並交付予證人己○○之父黃水江
    、伯父黃后及祖父黃達，而證人己○○之父黃水江於11年8
    月15日在同址分戶，證人己○○亦落戶該址，嗣該地址於35
    年10月1日初次設籍編為「安南區公塭里公塭21號」，周路
    於56年間向黃水江買受系爭土地並交付，遷入該址，此時該
    址已改為「公埕里公埕65號」，嗣於72年間門牌再整編為台
    南市○○路○段363巷52號，即被告現戶籍住所。依上述黃水
    江、黃后、周路及被告戶籍之遷徙過程，足見黃竹頭於日據
    時期已將系爭土地出售並交付，是縱原告係黃竹頭之合法繼
    承人，亦無系爭土地之所有權，當無依民法第767條訴請本
    件拆屋還地之理。
  (五)訴外人黃竹頭係於2年12月25日歿，當時台灣尚處日據時代
    ，依當時有效法例習慣，黃竹頭死亡後之繼承關係，應適用
    台灣習慣處理。查該時之台灣繼承制度分為家產（戶主）繼
    承及私產繼承，依系爭土地申請登記資料所附之台南市政府
    84年9月6日84南字地藉字第31686號函，認本件系爭土地應
    以黃竹頭廢戶為原因而發生之家產繼承，依日據時代台灣繼
    承制度，家產（戶主）繼承之順序為：1.法定之推定財產繼
    承人：繼承開始時與被繼承人同一戶內之男性直系卑親屬
    ，不分長幼、嫡庶、婚生或私生、自然血親或準血親，均得
    為財產繼承人，其應繼分相同，又繼承人有數人時均分繼承
    。因收養而入他家者或因分戶及其他原因另創一家之男子
    ，既非家屬自不得為法定之財產繼承人，惟寄留於他人戶內
    者仍有繼承權。親等不同者，以親等近者為先，但代襲繼
    承則為例外。代襲（代位）繼承乃法定之推定財產繼承人
    於戶主繼承開始前死亡或喪失繼承權時，由其同居一戶之男
    性直系血親卑親屬承襲其順位而為戶主繼承人之謂。2.指定
    之財產繼承人：無法定之推定財產繼承人時，被繼承人得
    於生前或以遺囑指定繼承人。依生前行為指定者，應依當
    時之戶口規則申報始生效力，其以遺囑指定者，應於遺囑生
    效後由遺囑執行人依上開戶口規則為指定之申報。3.選定之
    財產繼承人：被繼承人死亡後無男性直系血親卑親屬亦未
    指定繼承人，得由親屬會議選定家產繼承人同時繼為戶主。
    被選定人之資格，未設任何限制，無論與被繼承人有無親
    族關係，或為男女，或為尊長，均得被選定為繼承人。經
    選定後，溯及於繼承人開始發生效力，惟被選定人得自由選
    擇予以承認或拋棄繼承，如被選定人予以承認，則應依戶口
    規則申請繼承登記。
  (六)原告辛○○○之夫黃金福之母（即原告辛○○○之婆婆）黃
    冊（民國前6年11月10日生），雖為黃竹頭之女，惟早已於
    民國前5年1月10日即出生後2個月，送該時陳吉成長男陳國
    珍為「媳婦仔」，黃竹頭於民國前3年11月30日廢戶入贅郭
    王氏謹時，已無同戶，且係女性，是依該時之家產（戶主）
    繼承，黃冊當無法依戶主繼承系爭土地，是其媳婦即原告辛○○○自亦無合法繼承系爭土地所有權。又黃竹頭入贅後，
    與郭王氏謹生有一女（黃氏鸞）一男（郭萬發），黃竹頭死
    亡發生繼承時，並無任何資料證明郭萬發有被收養之情形，
    而是黃竹頭過世後，郭王氏謹再嫁給陳水勝，並更名為陳王
    氏謹，郭萬發在光復以後的戶籍謄本，才記載有「養父陳水
    勝」，且黃冊一直是「媳婦仔」，沒有回到黃竹頭那一戶，
    且依卷附之戶籍資料可知，黃竹頭生有3女1男，黃冊係次女
    ，長女於明治42年11月30日黃竹頭入贅郭王氏謹時同時出養
    郭王氏謹同戶，而於明治43年8月12日死亡，另一女黃氏鸞
    係黃竹頭與郭王氏謹於明治43年1月4日所生，再一男郭萬發
    為黃竹頭與郭王氏謹於大正元年（民國元年）11月18日生，
    是原告稱黃竹頭除黃冊一女外，並無其他男系直系血親卑親
    屬，亦係故矇混不實。從而，原告辛○○○並無合法繼承取
    得系爭土地所有權，其本於所有權作用提起本件訴訟，自無
    理由。
  (七)系爭土地於35年間辦理總登記時之申請文件，雖係由黃竹頭
    提出申辦，惟該時黃竹頭早已過世，根本無法提出申辦，而
    按人之權利能力，始於出生，終於死亡，民法第6條定有明
    文，黃竹頭於辦理系爭土地之總登記時，既已死亡，則總登
    記時黃竹頭之人格業已消滅，而無權利能力，自不得為權利
    、義務之主體，當無法申請取得系爭土地之所有權。黃竹頭
    既未取得系爭土地之所有權，原告辛○○○自亦無法本於繼
    承關係而取得系爭土地之所有權。
  (八)按「土地法第43條所謂登記有絕對效力，旨在保護信賴登記
    之善意第三人，以維交易安全，此第三人自不包括繼承人在
    內，本件上訴人為訴外人許○生之繼承人，其因繼承關係而
    就系爭土地辦理繼承登記為所有人，並非因信賴登記而與之
    交易之第三人，自不受土地法第43條規定之保護」，最高法
    院90年度台上字第792號判決意旨參照，是本件原告非受信
    賴登記保護之善意第三人，自不在土地法第43條保護之列。
  (九)並聲明：(1)原告之訴及假執行之聲請均駁回。(2)如受不利判
    決，願供擔保請准免為假執行。
三、兩造不爭之事項及簡化之爭點為：
  (一)兩造不爭執事項：
  1.系爭土地原為黃竹頭所有，黃竹頭已於2年12月25日去世。
  2.系爭土地現登記為原告辛○○○及訴外人蔡明文共有。
  3.原告係於93年6月1日始辦理系爭土地之繼承登記，並於93年
    6月24日以買賣為由，將系爭土地應有部分2分之1，移轉登
    記予蔡明文。
  4.原告辛○○○之夫黃金福之母黃冊，係黃竹頭之女，原告係
    依此繼承系統而登記為系爭土地之所有權人。
  5.黃冊於民國前5年，即送給該時陳吉成長男陳國珍為「媳婦
    仔」。
  (二)兩造爭執事項：
  1.系爭土地是否由黃竹頭於日據時代先售予並交付黃水江之被
    繼承人，再由黃水江售予並交付被告之被繼承人周路？即被
    告依買賣關係而有權占有系爭土地？
  2.黃竹頭於2年即日據時期已歿世，依當時之繼承習慣，原告
    是否為系爭土地之合法繼承人，而得以分割繼承為由，辦理
    系爭土地變更登記？
四、原告主張系爭土地於93年6月1日以分割繼承為由登記為原告
    辛○○○所有，並由原告辛○○○於93年6月24日以買賣為
    由，將系爭土地應有部分2分之1，移轉登記予訴外人蔡明文
    ，即系爭土地為原告與第三人蔡明文所共有，而被告占有使
    用系爭土地，其上並搭建磚造及鐵皮屋各1棟等情，有原告
    提出之系爭土地登記謄本1紙、地籍圖謄本1紙、現場照片1
    張等為證，並有台南市安南區地政事務所94年8月24日安南
    地所一字第0940009200號函暨所附系爭土地所有權部、標示
    部之歷年登記資料及異動索引（見本院審卷第47至52頁）附
    卷可稽，又經本院現場勘驗屬實，有95年11月29日勘驗測量
    筆錄、現場照片12張（見本院審卷第272、273頁、第278至2
    83頁），並經本院囑託台南市安南地政事務所測量，製有複
    丈成果圖（見本院審卷第286、287頁）在卷可按，且為兩造
    所不爭執，是原告此部份主張固堪認為真實。茲就兩造之爭
    點，析述本院得心證之理由如下：
  (一)系爭土地是否由黃竹頭於日據時代先售予並交付黃水江之被
    繼承人，再由黃水江售予並交付被告之被繼承人周路？即被
    告依買賣關係而有權占有系爭土地？
  1.按當事人主張有利於己之事實，就其事實有舉證之責任，民
    事訴訟法第277條定有明文。又按主張法律關係存在之當事
    人，僅須就該法律關係發生所須具備之特別要件，負舉證之
    責任，至於他造主張有利於己之事實，應由他造舉證證明；
    最高法院48年度台上字第887號著有判例可資參照。
  2.證人己○○到庭證稱：因周路向我父親黃水江買公塭土地而
    認識被告，是我父親黃水江賣土地給周路的，那塊地據我父
    親黃水江告訴我說是我爺爺留下來的，我出生前爺爺就過世
    了，至於該土地地號為何，我已經忘記了，價金多少我也不
    了解，我在21歲離家，服兵役3年多後回來，我父親便向我
    說那塊地他要賣給周路，時間大約是在50年間，那塊地的位
    置就是被告現在居住的那塊地，因為我們之前住在那裡，從
    我出生就住在那塊土地上，賣給被告之後就搬離，我們是房
    屋、土地一起賣給被告的，賣時是草屋，現在的房屋是被告
    後來改建的，至於那塊土地是從何人買得的，我不清楚，也
    沒有聽父親說過，並買賣時我沒有在場，我是聽我父親說的
    等語（見本院94年9月27日準備程序筆錄，第60至62頁）。
    證人丁○○到庭證述：我與被告甲○○是60餘年的鄰居，被
    告甲○○比我晚嫁到這邊來，她與周路結婚後，就買了一塊
    地住在我們的後面，也就是現在被告居住的地方，因那塊土
    地與我們的相連，並當時被告甲○○說沒有用到那麼多，且
    沒有那麼多錢，所以原本被告甲○○有邀我們要一同購買，
    但我先生不同意，所以沒有再談到價格，這是我親耳聽聞的
    ，我不知道該地是何時買的，只知道是周路向黃水江購買的
    ，至於價金為何我不清楚，黃水江賣土地後就搬到台南運河
    附近，又被告甲○○現在住的地方不是同時購買的，是先購
    買蓋房子的土地，之後再買其他的部分，並沒有買上面的房
    子，因為草屋已經很破舊了，至於草屋是否為周路拆除，我
    忘記了等語（見本院94年9月27日準備程序筆錄，第62至64
    頁）。證人丙○○到庭證陳：原本甲○○夫妻約我一起購買
    系爭土地，因一起購買比較省，他們沒有那麼多錢，但後來
    我沒有與他們一起購買，我買在東邊，他們便向人借貸自行
    購得系爭土地，他們是距今約30、40年前買土地的，詳細年
    月我不清楚，甲○○夫妻原本也住在附近，現在是被告哥哥
    居住，被告購得土地時，土地上有很破舊的草屋，土地及草
    屋同時購買，是向黃水江購買的，黃水江原本就住在那間草
    屋，土地賣出後就搬走了，且他們約我共同購買時，沒有講
    到買賣價格，所以我也不知道被告他們以多少錢購得，並周
    路與黃水江買賣當時我不在場，只是因之前邀我共同購買而
    已等語（見本院94年9月27日準備程序筆錄，第64至66頁）
    。證人壬○○到庭證稱：被告現居住的土地，原本是黃水江
    所有，至於黃水江的前手是誰我不清楚，是被告他們購買後
    ，甲○○向我說，我才知道，我並未聽到黃水江提及此事，
    且聽甲○○說他們分2、3次購買的，第1次買土地的前面，
    第2次買土地的後面，被告現在居住的房子是他們之後自行
    改建的等語（見本院94年9月27日準備程序筆錄，第66、67
    頁）。證人戊○到庭證述：日據時代我擔任「甲長」，有分
    租單給「江仔」（大家都如此叫他），該租單原本名義人為
    「竹頭」（即黃竹頭）的名，因租金到期時，保正會拿租單
    給甲長，再由甲長拿去分，我每期租單都是拿給「江仔」，
    租單是記載黃竹頭名義，但是有註記「江仔」，也就是黃水
    江，租單就是地租單，我擔任甲長時，系爭土地是黃水江居
    住，至於黃水江的父親是否亦住其上，我不知道，我也忘記
    民國幾年擔任甲長（見本院94年10月20日準備程序筆錄，第
    90至93頁）。
  3.綜據上開證人己○○、丁○○、丙○○、壬○○等人之證詞
    ，均僅係「聽聞」黃水江與周路間有系爭土地買賣情事、或
    周路有意購買系爭土地而已，至於實際上是否確有該買賣？
    價金為何？前開證人均不知情，且關於系爭土地係一次出售
    、或分次出售，及買賣標的物是否及於地上物，證人相互間
    之證述亦屬不一，又購地置產乃人生一大事，並據證人丁○○、丙○○之證詞，周路夫妻因資金不足，尚須邀同他人一
    起購買系爭土地，並向他人為借貸，則被告之被繼承人周路
    對於此相當程序資金之支出，豈會不要求簽立字據或辦理過
    戶，以確保自己權益，即將買賣價金交予黃水江？是被告之
    被繼承人周路是否確有向黃水江買受系爭土地，尚非無疑。
    復據證人戊○前述證詞，僅能證明有將黃竹頭名義之系爭土
    地地租單交予黃水江，並黃水江於日據時代確占有使用系爭
    土地，然無法據此以為認定黃竹頭有將系爭土地出售並交付
    黃水江之被繼承人黃達使用，且據上開證人己○○、丁○○
    、丙○○、壬○○等人之證詞，亦無法證明黃竹頭確有將系
    爭土地出售之情事。此外，被告亦未能舉證證明原告之被繼
    承人黃竹頭有出售系爭土地予黃水江之被繼承人黃達，黃水
    江之被繼承人因而取得系爭土地所有權，及被告之被繼承人
    周路有向黃水江買受系爭土地，是被告辯稱依買賣關係而有
    權占有系爭土地云云，自屬無據。
  4.又黃水江及其兄黃后於民國前2年12月30日因分戶而遷至「
    台南州新豐郡安順庄公親寮676番地」（即系爭土地），並
    黃水江於11年8月15日在同址分戶，證人己○○亦落戶該址
    ，嗣該地址於35年10月1日初次設籍編為「安南區公塭里公
    塭21號」，周路於56年間遷入該址，此時該址已改為「公埕
    里公埕65號」，嗣於72年間門牌再整編為台南市○○路○段
    363巷52號，即被告現戶籍住所，有被告提出之戶籍謄本31
    份在卷可按（見本院審卷第142至174頁）。然前開黃水江、
    周路及被告戶籍之遷徙過程，僅能證明黃水江、周路及被告
    確設籍系爭土地上，尚難據此認定黃水江之被繼承人確有向
    黃竹頭購得系爭土地，及被告之被繼承人周路有向黃水江購
    買系爭土地，即無法據以認定被告有使用系爭土地之正當權
    源。復被告之被繼承人周路及被告甲○○確持續以系爭土地
    之納稅管理人之名義，繳納系爭土地之地價稅，有台南市政
    府地價稅納稅單3紙及台南市稅捐稽徵處地價稅納稅單7紙（
    見本院審卷第33至37頁）附卷可按，惟此亦僅能說明系爭土
    地係由被告之被繼承人周路及被告甲○○繳納地價稅，至於
    為何代土地所有權人繳納地價稅之原因甚多，亦無法據被告
    有繳納系爭土地之地價稅，即認被告確有權占有使用系爭土
    地。
  5.綜上所述，系爭土地現為原告辛○○○及訴外人蔡明文共有
    ，而被告並未能舉證證明原告之被繼承人黃竹頭有將系爭土
    地售予並交付黃水江之被繼承人黃達，並由被告之被繼承人
    周路向黃水江買受，且據上開證人之證詞亦無法即認有前開
    買賣情事。從而，被告辯稱占有系爭土地係本於買賣之法律
    關係所交付，具有正當權源云云，自無可採。
  (二)黃竹頭於2年即日據時期已歿世，依當時之繼承習慣，原告
    是否為系爭土地之合法繼承人，而得以分割繼承為由，辦理
    系爭土地變更登記？
  1.按土地法第43條所謂登記有絕對效力，係為保護因信賴登記
    取得土地權利之第三人而設，故登記原因無效或得撤銷時，
    在第三人未取得土地權利前，真正權利人對於登記名義人自
    仍得主張之，最高法院40年台上字第1892號判例要旨參照。
    又按「土地法第43條所謂登記有絕對效力，旨在保護信賴登
    記之善意第三人，以維交易安全，此第三人自不包括繼承人
    在內，本件上訴人為訴外人許○生之繼承人，其因繼承關係
    而就系爭土地辦理繼承登記為所有人，並非因信賴登記而與
    之交易之第三人，自不受土地法第43條規定之保護。許○生
    既未取得系爭土地之所有權，上訴人自亦無從本於繼承關係
    而取得系爭土地之所有權」（最高法院90年度台上字第792
    號判決要旨參照）。本件原告辛○○○即以分割繼承為由登
    記為系爭土地所有權人，揆諸前揭判例及判決要旨，並非受
    信賴登記保護之善意第三人，自無土地法第43條規定之適用
    ，雖在該登記未塗銷以前，其登記仍不失其效力，原告有權
    訴請被告拆屋還地，然被告仍得以原告無從本於繼承關係取
    得系爭土地所有權而為抗辯。是原告主張有無繼承權，並非
    本件所應審酌云云，尚有誤會。
  2.按「臺灣地籍釐整辦法第4條第3項規定，凡在光復前日本政
    府已辦不動產登記之區域，不動產權利人辦畢繳驗憑證換發
    權利書狀者，視為已依照土地法辦理土地總登記，即受土地
    法第43條所定登記效力之保障，並適用民法物權編關於登記
    之規定。如其總登記係以死者名義申辦者，因權利人於申報
    時既已亡故，不得為權利之主體，此項登記，即屬錯誤，依
    內政部頒『臺灣光復初期誤以死者名義申辦土地總登記之處
    理要點』，其合法繼承人得檢附證明文件，於67年12月31日
    以前申請更正登記，經登記機關審查無誤，並公告30日無人
    異議者，換發權利書狀。經查系爭土地於36年7月1日辦理總
    登記時，固以已死亡之周潮湧名義為之，惟其繼承人即兩造
    既已於65年7月7日辦理『繼承登記』，依前開說明，應認已
    為更正之登記，其就該土地自不能謂無處分權」（最高法院
    86年度台上字第1440號判決要旨參照）。又「按人之權利能
    力，始於出生、終於死亡，民法第6條定有明文。本件上訴
    人之被繼承人許○生既已於35年7月12日總登記前死亡，則
    總登記時，許○生之人格業已消滅，而無權利能力，自不得
    為權利、義務之主體，無法取得系爭土地之所有權」（最高
    法院90年度台上字第792號判決要旨參照）。本件觀之台南
    市安南區地政事務所94年10月17日安南地所一字第09400110
    24號函暨所附92年10月15日收件字第130860號之登記申請書
    及附件（見本院審卷第87至87-72頁），系爭土地係於35年7
    月10日辦理總登記（見本院審卷第87-58、87-59頁），而黃
    竹頭早已於2年12月25日去世，有黃竹頭之戶籍謄本1份（見
    本審卷第87-18頁）可按，並為兩造所不爭執，是本件原告
    之被繼承人黃竹頭既已於總登記前死亡，則總登記時，黃竹
    頭人格業已消滅，而無權利能力，自不得為權利之主體，無
    法取得系爭土地之所有權，且黃竹頭合法之繼承人，亦未依
    內政部頒「臺灣光復初期誤以死者名義申辦土地總登記之處
    理要點」，於67年12月31日以前檢附證明文件申請更正登記
    ，即無為更正之登記。據此，黃竹頭既未取得系爭土地之所
    有權，原告辛○○○自無法本於繼承關係而取得系爭土地之
    所有權。從而，原告即非系爭土地所有權人，其主張本於所
    有權之作用、權能，訴請排除侵害云云，應屬無據。
  3.「按繼承在民法繼承編施行前開始者，除本施行法有特別規
    定外，不適用民法繼承編之規定，民法繼承編施行法第1條
    前段定有明文。系爭土地為王植祿所有，王植祿於18年4月1
    4日死亡，有戶籍謄本在卷足稽。是以本件繼承開始在20年5
    月5日民法繼承編施行之前，兩造間有關繼承權利義務自不
    適用我國民法之規定，應依當時法制定之。民國18年之台灣
    為日據時代之後半期，按當時之民事法制，在形式上雖仍承
    認『舊慣』為法源，而不適用日本民法之規定；惟其一則因
    欲使台灣之民事習慣接近日本法制，以配合其所謂「內地」
    延長主義之同化政策，二則因認台灣習慣有不合近代法律思
    想之部分，欲加改進，裁判上逐漸改變『舊慣』之原有內涵
    ，於是裁判上就台灣人間之親屬繼承事項，或以條理為名目
    ，實則援引日本民法之規定，或以不合公序良俗為由，故意
    將習慣法之內容加以改變，以期台灣之民事法制，最後能統
    一於日本國法制之下（見台灣民事習慣調查報告第312頁）
    。即原則上仍採台灣習慣為法源，另在繼承制度上，導入日
    本法律之觀念，將日本民法之家督繼承制度移植於台灣，故
    因戶主死亡而開始之戶主地位之繼承與戶主財產之繼承，不
    論何者，女子均無繼承權（依台灣之舊習慣，女子除經親屬
    協議，選定為繼承人者外，非當然得為死者之繼承人）（均
    見同上調查報告第426頁）。其戶主地位之繼承，以日本民
    法之規定為條理，依男系、嫡系、長系主義以定其順序；戶
    主財產之繼承則依習慣，在室之男性直系血親卑親屬共同繼
    承之；如被繼承人為家屬時，始不問其為家屬與否，亦不問
    其為男、女，而共同繼承被繼承人之遺產（同上調查報告第
    312頁）」（最高法院85年度台上字第2515號判決要旨參照
    ）。本件原告之被繼承人黃竹頭係於2年12月25日（日據時
    期）歿，已如前述，是本件繼承開始在民法繼承編施行之前
    ，自不適用我國民法繼承之規定，而應適用台灣習慣處理。
  4.原告辛○○○係以其夫黃金福之母黃冊為黃竹頭之女，依此
    而繼承登記為系爭土地所有權人，有繼承系統表1紙（見本
    院審卷第87-3、87-4頁）可按。惟查，黃竹頭與妻吳氏緞生
    有2女，長女黃氏勸及次女黃冊，黃冊於明治41年1月10日送
    該時陳吉成長男陳國珍為「媳婦仔」（見本院審卷第87-16
    頁反面），黃竹頭與吳氏緞於明治42年6月28離婚，而於明
    治4 2年11月30日廢戶入贅郭王氏謹，並長女黃氏勸於入贅
    同時出養郭王氏謹同戶，於明治43年8月12日死亡，且黃竹
    頭與郭王氏謹於明治43年1月4日生1女黃氏鸞、於大正元年
    （民國元年）11月18日生1男郭萬發，有前開台市安南區地
    政事務所94年10月17日安南地所一字第0940011024號函附92
    年10月15日收件字第130860號登記申請書及附件之戶籍資料
    （見本院審卷第87-16至87-34頁）可查。復按該時之台灣繼
    承制度分為家產（戶主）繼承及私產繼承，即「因戶主喪失
    戶主權而開始之財產繼承」與「因家屬之死亡而開始之財產
    繼承」（見台灣民事習慣調查報告第414至416頁），並裁判
    上所認定戶主繼承之開始原因為戶主身分之喪失，有下列4
    種：(1)戶主之死亡，(2)戶主之隱居，(3)戶主之國籍喪失，(4)
    戶主因婚姻或收養之撤銷而離家。而關於戶主因婚姻或收養
    之撤銷而離家，係指戶主之婚姻或收養關係被撤銷後，恢復
    未為婚姻或收養之狀態，如因此而離家，即喪失其戶主之地
    位，成為戶主繼承開始之原因（見台灣民事習慣調查報告第
    417、418頁）。本件黃竹頭係因入贅郭王氏謹而廢戶，並非
    因婚姻或收養之撤銷而離家，且不符合上述(1)至(3)種戶主繼
    承開始之原因，是於黃竹頭入贅時繼承尚未開始，而應於2
    年12月25日黃竹頭死亡時，始為繼承開始，且招夫招婿以招
    家家族之身分，於出舍前死亡時，應依有關因家族之死亡而
    開始之財產繼承之一般慣例處理（見台灣民事習慣調查報告
    第455頁），故本件應屬「私產繼承」，而非「家產繼承」
    。又習慣上關於私產繼承之法定繼承人之順位如下：(1)直系
    卑親屬、(2)配偶、(3)直系尊親屬、(4)戶主（見台灣民事習慣
    調查報告第452頁），並私產繼承純屬財產繼承之性質，與
    家之觀念無關，直系卑親屬非必與被繼承人同住一戶始得繼
    承，親等相同之直系卑親屬數人應共同繼承者，不分男女、
    嫡庶、婚生子與私生子，均得為繼承人（見台灣民事習慣調
    查報告第454頁），惟「媳婦仔通常係指將來與養家特定男
    子結婚為目的而收養之女子之謂，媳婦仔與將為其夫者之血
    親間亦發生準於已結婚者同之親屬關係，即姻親關係，因其
    非準血親關係，媳婦仔對於收養者，應解為無繼承權，本生
    父母與媳婦仔之間，除其為自然血親外，其權利義務原則上
    停止其效力，故媳婦仔對其本生父母亦無繼承之權」（見台
    灣民事習慣調查報告第382頁）、「為人媳婦仔而入他家者
    ，嗣後對其本生家之財產，已無繼承權」（見台灣民事習慣
    調查報告第384頁），是「媳婦仔」對於本生父母之私產，
    亦無繼承權。且招夫招婿之子，對其父母遺產之繼承權，原
    則上仍視其子之冠姓而定，其冠以母姓者，繼承其母之遺產
    ，冠以父姓者，繼承其父之遺產，但冠父生之子可得繼承之
    財產較少，通常由母酌給部分財產，就近來土地登記簿之記
    載情形觀之，招夫招婿之子於辦理登記時不分冠父姓者與冠
    母姓者，均登記為共同繼承人，足見此項舊習慣已逐漸發生
    變化，而趨向於共同繼承，招夫之子若兼承雙祧（前夫與招
    夫）可承繼雙方之財產（見台灣民事習慣調查報告第508頁
    ）。
  5.準此而論，本件係屬「私產繼承」，不分男女、嫡庶、婚生
    子與私生子，均得為繼承人，然因黃冊已為他人「媳婦仔」
    而入他家，依上開說明，黃冊對於本生父母應無繼承權。從
    而，依當時之繼承習慣，黃竹頭死亡時之私產繼承，應由其
    子女郭萬發及黃氏鸞繼承，黃冊並非為黃竹頭之合法繼承人
    ，是縱認系爭土地確為黃竹頭所有，原告辛○○○亦無法以
    其為黃冊之繼承人，以為繼承黃竹頭所有之系爭土地。另縱
    認黃竹頭於明治42年11月30日以戶主身分廢戶入贅郭王氏謹
    時，為繼承開始之原因，即以黃竹頭廢戶為原因而發生「家
    產繼承」，然依上說明，即「媳婦仔」對於本生父母已無繼
    承權，當亦無法繼承系爭土地。綜上，黃冊雖為黃竹頭之親
    女生，惟因已為人「媳婦仔」而入他家，對其本生家之財產
    ，已無繼承權，當非黃竹頭之合法繼承人，是原告自亦無法
    以其夫黃金福之母黃冊為黃竹頭之女，依此而繼承登記為系
    爭土地所有權人。
五、綜上所述，原告之被繼承人黃竹頭已於2年12月25日死亡，
    於35年7月10日系爭土地辦理總登記時，人格業已消滅，而
    無權利能力，無法取得系爭土地之所有權，是原告辛○○○
    自無法本於繼承關係而取得系爭土地之所有權。又原告辛○○○係以其夫黃金福之母黃冊為黃竹頭之女，而繼承登記為
    系爭土地之所有權人，惟黃冊於明治41年1月10日送該時陳
    吉成長男陳國珍為「媳婦仔」，「媳婦仔」對於本生父母並
    無繼承權，是本件無論係「家產繼承」或「私產繼承」，黃
    冊對於黃竹頭所有之財產並無繼承權，原告辛○○○當亦無
    法依此繼承為系爭土地之所有權人。準此，原告辛○○○既
    無從本於繼承關係而取得系爭土地之所有權，應非為系爭土
    地之所有權人，從而，原告基於系爭土地所有權人地位，依
    民法第767條及第821條規定，訴請被告應將坐落台南市○○
    區○○段783地號土地上，如附圖所示（除Ａ、Ｂ部分外）
    斜線部分之建築物拆除，並將上開土地交還原告及其共有人
    全體，及依不當得利之法律關係，請求被告應連帶給付原告
    及其共有人全體自93年7月1日起至返還土地之日止，按月以
    6,727元計算之損害金，均無理由，應予駁回。又原告之訴
    既經駁回，則其假執行之聲請亦失所附麗，應併予駁回。
六、本件事證已臻明確，兩造其餘攻擊防禦方法及舉證，核與判
    決結果無影響，爰不另一一論述，附此敘明。
七、據上論結，本件原告之訴為無理由，依民事訴訟法第78條，
    判決如主文。
中　　華　　民　　國　　96　　年　　 1　　月　　23　　日
                  民事第二庭    法  官  洪榮家
上為正本係照原本作成。
如對本判決上訴，須於判決送達後廿日內向本院提出上訴狀
中　　華　　民　　國　　96　　年　　1 　　月　　23　　日
                                書記官  吳信助
